臺灣高等法院高雄分院刑事判決　　　　 96年度上易字第787號
上　訴　人　臺灣高雄地方法院檢察署檢察官
被　　　告　甲○○
選任辯護人　戴國石律師
上列上訴人因被告背信等案件，不服臺灣高雄地方法院95年度易
字第972 號中華民國96年7 月3 日第一審判決（起訴案號：臺灣
高雄地方法院檢察署95年度偵字第3955號），提起上訴，本院判
決如下：
    主  文
上訴駁回。
    理  由
一、公訴意旨略以：被告甲○○為合作金庫銀行光華分行（下稱
    合庫光華分行）徵信調查人員，係為合庫光華分行處理事務
    之人；洪順發（另案由臺灣高雄地方法院以93年度訴字第29
    41號審理）為鴻平有限公司（下稱鴻平公司）實際負責人，
    係為鴻平公司處理事務之人，於民國89年3 月間，以知情之
    人頭許明富（即洪順發之姪子）掛名負責人，設立鴻平公司
    。被告與洪順發基於共同犯意，先由洪順發於89年9 月5 日
    前往合庫開立許明富之帳戶，培養信用，再於89年9 月25日
    由被告負責本案之徵信調查，繼由洪順發於89年10月間，以
    鴻平公司名義向合庫光華分行申貸新台幣（下同）4,000 萬
    元，並由洪順發提供坐落高雄縣鳥松鄉○○段1321地號土地
    作為擔保，該土地面積2703平方公尺（約817.6 坪）、使用
    分區為農業區、地目為田。被告負責承辦該申貸案之徵信調
    查，竟意圖為洪順發之不法利益，明知「鴻平公司乃臨時
    虛設，由年僅23歲之許明富掛名負責人；辦理貸款過程均
    由洪順發操控；該公司方成立，資本額僅500 萬元，於其
    他行庫尚有巨額負債4,470 萬元；鴻平公司尚未營業，而
    無動力電情形；洪順發自行記載，該公司於89年3 月設立
    迄同年8 月止之營業額僅65萬元，幾乎未營業；鴻平公司
    在其他行庫之授信餘額已超過4 千萬元，負債比例偏高；
    上開擔保之土地於86年間設定予第一商業銀行之抵押權僅2,
    400 萬元，洪順發於借款前，以不及3,000 萬元之價格向呂
    罔牽買入，每坪價格僅約3.7 萬元；未向鴻平公司代表人
    許明富查詢經濟狀況，虛偽記載其個人年收入400 萬元於徵
    信報告表上；未向土地出賣人呂罔牽查證實際成交價，而
    記載時價4,728 萬3,000 元（此為徵信報告表中，許明富名
    下高雄縣仁武鄉○○段土地之時價記載，起訴意旨容有誤會
    ）」等情，推由洪順發在不詳時、地偽造鴻平公司之「股東
    會議記錄」、「營運及償還計畫書」，而為業務上登載不實
    後，於89年10月6 日提出貸款申請。被告明知上情，仍據洪
    順發所提供之不實之資料，登載「營收1 億、有專業人士經
    營」、「許明富年收入400 萬元」等不實內容於許明富之徵
    信報告表上，並在該銀行之制式表格內代填許明富姓名，並
    鑑估後將土地價值每坪6.9 萬元、時價5,676 萬元等事項記
    載於不動產調查報告表中；且其於徵信過程中，已知該公司
    登記之股東黃裕斌等人，有人頭股東之虞，亦未就股東資力
    進行調查，放款之安全性已生疑慮，仍採信洪順發提出之營
    運及償還計畫書，未詳查分析借戶之營運狀況、前景及還款
    來源，竟在徵信報告中記載該公司股東資力頗佳，且通路均
    已確立，預估年營業額可達1 億4,000 萬元等內容，致合庫
    光華分行授信審議小組決議通過短期擔保放款4,000 萬元，
    並依據上開資料轉陳台北總行核定後，於89年10月16日撥款
    予鴻平公司，惟放款1 年到期，鴻平公司無法償還，旋即倒
    閉。嗣該銀行93年7 月23日第2 屆第27次常務董事會核准轉
    銷鴻平公司呆帳為2,084 萬9,914 元，被告違背任務之行為
    已生損害於該銀行之利益，因認被告涉有刑法第342 條第1
    項之背信罪嫌及刑法第216 條、215 條之行使業務上登載不
    實文書罪嫌云云。
二、按犯罪事實應依證據認定之，無證據不得認定其犯罪事實，
    刑事訴訟法第154 條第2 項定有明文。又刑事訴訟上證明之
    資料，無論其為直接或間接證據，均須達於通常一般之人均
    不致有所懷疑，而得確信其為真實之程度，始得據為有罪之
    認定，若關於被告是否犯罪之證明未能達此程度，而有合理
    懷疑之存在，致使無從形成有罪之確信，根據「罪證有疑，
    利於被告」之證據法則，即不得遽為不利被告之認定（最高
    法院76年度台上字第4986號判例參照）。
三、公訴意旨認被告涉犯刑法第342 條第1 項之背信罪嫌及刑法
    第216 條、215 條之行使業務上登載不實文書罪嫌，無非係
    以被告於調查中之供述、證人洪順發於調查中之證述，及證
    人陳美蓉（辦理上開土地過戶之代書）、呂罔牽（上開土地
    出賣人）、許明富、黃裕斌、謝明智、張志清、張志河（後
    4 人為鴻平公司股東）於偵查中之證詞，暨下列證據：行
    政院金融監督管理委員會94年3 月21日檢局三字第94010162
    8 號函；鴻平公司之股東會議紀錄、營運及償還計畫書、
    公司章程；合庫光華分行之審議小組會議紀錄、授信批覆
    書、徵信調查報告表、不動產調查報告表；上開土地之抵
    押權設定契約書（86年5 月22日設定抵押權予第一銀行）、
    異動索引資料；合庫銀行之「授信受理申請、審核、貸放
    作業流程圖及說明書」、「鳳山支庫89年度高雄縣鳥松鄉農
    地估價調查表」、第2 屆第27次常務董事會核准轉呆帳明細
    表等各1 份，為其論罪之依據。
四、訊據被告甲○○固坦承其負責上開鴻平公司4,000 萬元申貸
    案之徵信工作，惟矢口否認有何背信及行使業務上登載不實
    文書之犯行，辯稱：上開鴻平公司申貸案，係經理受理後分
    案交由其辦理，其事前與洪順發等人均不相識，該公司申請
    貸款所提出之資料已經齊備，就洪順發提供擔保之土地，其
    與經理、襄理、副理有到現場勘估，並參考鳳山分行之農地
    估價調查表，決定該筆土地之價值，並未刻意高估，徵信報
    告表之許明富相關資料及該公司之財務、營運、展望等情形
    ，均是根據客戶提供的資料加以填寫，其負責蒐集、撰寫相
    關報告，核貸與否，並非其權限等語。
五、經查：
  (一)證據能力部分
  1.證人許明富、黃裕斌、謝明智、張志清、張志河於偵查中具
    結後向檢察官所為之陳述，係各本其於自由意思所為，且查
    無其他顯不可信之情況，依刑事訴訟法第159 條之1 第2 項
    規定，具有證據能力；
  2.證人許明富於原審法院93年度訴字第2941號審理中所為之陳
    述，依同條第1 項規定，得為證據。
  3.按被告以外之人（包括證人、鑑定人、告訴人、被害人及共
    同被告等）於審判外之陳述雖不符刑事訴訟法第159 條之1
    至之4 等4 條之規定，而經當事人於審判程序同意作為證據
    ，法院審酌該言詞陳述或書面陳述作成時之情況，認為適當
    者，亦得為證據；當事人、代理人或辯護人於法院調查證據
    時，知有刑事訴訟法第159 條第1 項不得為證據之情形，而
    未於言詞辯論終結前聲明異議者，視為有前項之同意，同法
    第159 條之5 定有明文。立法意旨在於傳聞證據未經當事人
    之反對詰問予以核實，原則上先予排除。惟若當事人已放棄
    反對詰問權，於審判程序中表明同意該等傳聞證據可作為證
    據；或於言詞辯論終結前未聲明異議，基於尊重當事人對傳
    聞證據之處分權，及證據資料愈豐富，愈有助於真實發見之
    理念，且強化言詞辯論主義，使訴訟程序得以順暢進行，上
    開傳聞證據亦均具有證據能力。查本件證人洪順發於調查中
    所為之陳述，及本判決下列所引審判外之書面陳述，諸如：
    鴻平公司之授信申請書、股東會議紀錄、營運及償還計畫書
    ，及合庫光華分行之授信審議小組會議紀錄、授信批覆書等
    ，業經檢察官、被告及其辯護人同意作為本案證據，本院審
    酌該等言詞、書面陳述之作成，無何外力之不當介入或干擾
    ，認均適當為本案證據，依同法第159 條之5 第1 項規定，
    均具有證據能力。
  (二)實體認定部分：
  1.查共同被告洪順發於89年間，以其姪子許明富為人頭掛名公
    司負責人，設立鴻平公司，洪順發則為公司實際負責人，並
    於同年10月間，以鴻平公司名義，提出股東會議紀錄、營運
    及償還計畫書、授信申請書等資料，向合庫光華分行申請貸
    款4, 000萬元，洪順發除擔任連帶保證人，並以個人所有坐
    落高雄縣鳥松鄉鄉○○段1321地號、面積2703平方公尺（約
    817. 6坪）、使用分區為農業區、地目為田之土地作為擔保
    ，被告為該申貸案之徵信調查人員，於實地勘估土地價值及
    蒐集、分析相關資料後，填製不動產調查表、徵信報告表等
    ，送交該分行授信審議小組審核，經審核後准予全數放貸，
    於同年10月26日撥款4,000 萬元予鴻平公司，借款期間1 年
    ，並以上開土地設定4,800 萬元之第一順位抵押權，嗣鴻平
    公司屆期未能如數清償本息，該銀行迄於93年7 月23日，經
    第2 屆第27次常務董事會核准轉銷該公司呆帳為2,084 萬9,
    914 元等事實，業為被告甲○○所坦認，並經證人許明富於
    偵查中就其擔任鴻平公司名義負責人一情結證屬實，證人洪
    順發於調查中亦就其以鴻平公司名義，自任連帶保證人，並
    提供所有土地為擔保等上開申貸經過證述無訛，並有鴻平公
    司之授信申請書、股東會議紀錄、營運及償還計畫書，及合
    庫光華分行之不動產調查表、徵信報告表、授信審議小組會
    議紀錄、授信批覆書、放款帳務資料查詢單、第2 屆第27次
    常務董事會核准轉呆帳明細表，暨土地異動索引資料等各1
    份附卷可稽，是此部分之事實，足堪認定。
  2.本件鴻平公司向合庫光華分行貸款4,000 萬元，係由洪順發
    擔任連帶保證人，並提供上開土地作為擔保，因而被告徵信
    是否確實，有無違背所受委任之任務，首須究明者，乃本件
    擔保土地之價值，有無不實高估之情形。查：
  (1)被告甲○○就該筆土地之價值，係以每平方公尺2 萬1 千元
    予以估計，換算土地總值為5,676 萬3,000 元，此有不動產
    調查表在卷可參。就此估價依據，被告辯稱：其係與分行經
    理陳俊生、副理楊佳楣、襄理蔡騰輝一同至現場實地勘估，
    認該地緊鄰大馬路，格局方正，當時（即89年間）公告現值
    為每平方公尺1 萬1 千元，參酌鄰近分行即鳳山支庫89年度
    高雄縣鳥松鄉農地估價調查表後，始以上開單價予以核估等
    語，此據證人陳俊生於原審法院審理時證述：本件我和楊佳
    楣、蔡騰輝及被告均有到場實地查估，當時我個人評估該筆
    土地應有達到上開鑑估價值，並無刻意高估等語綦詳，而該
    筆土地89年度之公告現值為每平方公尺1 萬1 千元部分，則
    有高雄縣仁武地政事務函覆原審法院該筆土地歷年公告現值
    所檢附之地價第二類謄本附卷為憑，應認被告所辯非偽。
  (2)合庫銀行對於土地擔保品之徵信估價，其相關內部規範為何
    ，據證人陳俊生到院證稱：如有擔保品，要實地調查，看地
    點、面積、坐落方位等，本件土地位在鳥松鄉，當時屬於鳳
    山支庫管轄，須依據該支庫所定農地估價調查表之倍數予以
    估價，以防止地方分行濫權等語，是被告就該筆土地價值之
    核估，除依實地勘查所得資料外，尚須參酌鳳山分行訂定之
    農地估價調查表，在該表所定範圍內予以估價，始符估價規
    則。而據卷附鳳山支庫89年度高雄縣鳥松鄉農地估價調查表
    所示，鳳山分行關於高雄縣鳥松鄉○○段土地之查估地價，
    係以該地段土地88年度公告現值3 千元至2 萬4 千元、最高
    加成率200 ％（即最高可加計2 倍公告告現值，亦即以公告
    現值之3 倍計估）為估價依據，準此，被告以每平方公尺2
    萬1 千元核估該地價值，約係該地89年度公告現值每平方公
    尺1 萬1 千元之2 倍，未逾公告現值3 倍之估價上限，實未
    違反該銀行內部之估價規範。
  (3)再參酌該筆土地前經臺灣高雄地方法院民事執行處以91年度
    執字第7113號強制執行拍賣時，委託石林不動產顧問股份有
    限公司於92年1 月7 日鑑定結果，認為該地交通便利、生活
    及就學之便利性尚可、居住環境品質尚可、未來發展潛力佳
    、基地平坦呈長方形、臨接12米大同路、前後臨路採光通風
    佳、進出方便等，鑑估價值為4,324 萬8,000 元（當年度公
    告現值為每平方公尺8 千元，鑑估單價為每平方公尺1 萬6
    千元，為公告現值之2 倍），第1 次拍賣底價為4,325 萬元
    ，此經原審法院調取上開民事執行卷宗核閱無訛，有該公司
    出具之鑑定報告可稽；對照卷附上開地價第二類謄本所載，
    該地公告現值於88、89年為每平方公尺1 萬1 千元，於90年
    為每平方公尺1 萬元，於91、92年則為每平方公尺8 千元，
    顯見88至92年間，該筆土地之價值已大幅下滑，則該筆土地
    於景氣不佳之92年間，經鑑估仍有公告現值2 倍之時價，益
    徵被告於89年間，以未逾當年度公告現值2 倍核估該地價值
    ，應係合理而無刻意高估之嫌。
  (4)起訴意旨固以該筆土地業於86年間設定2,400 萬元抵押權予
    第一商業銀行，洪順發於本件借款前以不及3,000 萬元之總
    價向呂罔牽購入，被告未向呂罔牽查證實際成交價格等為由
    ，認被告徵信不實，惟被告就該筆土地設定抵押權予第一商
    業銀行一節，業已記明於不動產調查表上，並無隱瞞，且該
    抵押權業於本件放貸之89年10月16日塗銷登記，於同日設定
    第一順位抵押權予合庫銀行，有上開土地異動索引資料1 份
    在卷足證；至洪順發雖以不及3,000 萬元之價格購入該地，
    然如前述，被告就該筆土地之估價，已確實會同上級到場勘
    估，以勘得之土地現況，參酌公告現值，在銀行內部估價規
    範範圍內予以核估，授信審議小組亦認同該估價金額，由92
    年間法院拍賣鑑價亦足徵被告估價合理，故尚難徒以洪順發
    以低價購入該地，即認被告刻意高估該地價值。
  3.鴻平公司於本件借款時，係甫設立不久之公司，且為初次申
    貸，其財務、營運、信用等狀況，並無豐富之資料可供查核
    ，是其徵信調查、授信審核，自著重於擔保是否充足。就物
    保而言，所擔保土地之價值，以每平方公尺2 萬1 千元估計
    ，土地總價為5 千餘萬元，並無不實高估之情形，業如前述
    ，則以該筆土地設定第1 順位抵押權，擔保本件4 千萬元之
    借款，自屬足額擔保；就人保而言，洪順發為本件借款之連
    帶保證人，其在合庫光華分行之存款，於本件申貸當時之89
    年10月間，平均高達4 至5 千萬元，於本件借貸前之89年8
    、9 月間亦有數百萬元至數千萬元之存款結餘紀錄，於本件
    借貸後之89年11月至90年5 月間，亦有4 千餘萬元至1 千餘
    萬元之存款結餘紀錄，此據證人楊佳楣於原審法院證述：洪
    順發是本行的存款大戶，是銀行積極爭取的對象，其擔保鴻
    平公司之借款，資力並無問題等語明確，並經原審法院向該
    分行函調洪順發89年間之帳戶交易明細表1 份在卷，查證屬
    實，洪順發之資力甚佳，要屬無疑，堪認本件申貸，確實有
    充足之擔保，無何徵信、授信之重大瑕疵，先予敘明。
  4.被告甲○○與洪順發素不相識，本件鴻平公司申貸案，亦非
    被告主動招攬，被告就該公司之設立營運相關內情，一無所
    悉等節，業據證人洪順發於調查中證稱：我是於89年9 、10
    月間帶許明富前往合庫光華分行辦理貸款，始與被告有所接
    觸，我告知被告鴻平公司是我與許明富共同經營，被告不知
    道許明富為人頭，申請表格所填載之產銷、財務狀況，是被
    告依據我告知之資料進行登載等語；證人陳俊生於原審法院
    亦證稱：本件借款是客戶自己來申請的，不是被告去拉客戶
    等語屬實，則被告承辦本件貸款之徵信，衡情，自無意圖為
    洪順發或鴻平公司之不法利益，而故為不實徵信之動機存在
    ，就鴻平公司提出之股東會議紀錄、營運及償還計畫書等申
    貸資料，亦無從得知所載內容真否，僅能書面審查該等資料
    形式上之真正，是起訴意旨所稱被告明知鴻平公司為臨時虛
    設，許明富為人頭負責人，上開股東會議紀錄、營運及償還
    計畫書均係洪順發所偽造等節，尚無可採。又鴻平公司是89
    年間始成立之新公司，其營業額、產銷狀況、報稅情形、信
    用紀錄、票據往來等，尚未在稅捐單位、聯合徵信中心等相
    關機關，留下足供查核之資料，其徵信、授信之重點，在於
    擔保之充足，前已敘明，是關於許明富個人之經濟狀況、年
    收入、出資額及鴻平公司之產銷營運、資產負債、財務結構
    、員工人數等，鴻平公司既已提出形式上真正之資料申請本
    件貸款，並提出足額之物保、人保作為償還借款之擔保，被
    告與洪順發等人素不相識，在形式文件齊備、擔保充足、無
    從向稅捐機關及聯合徵信中心等查核之情形下，採信客戶所
    提供之資料，據以填載於徵信報告表上，難謂徵信不實而違
    背任務。況本件貸款，經授信審議小組審核後，於89年10月
    16日准予放貸，並予以授信追蹤，經追蹤得知，該公司自89
    年11月至90年8 月，每2 個月所申報之銷售額均超過400 萬
    元，90年9 、10月之銷售額更達千餘萬元，此據證人陳俊生
    於原審審理時當庭證陳甚詳，並提出高雄市營業人銷售額與
    稅額申報書7 紙、鴻平公司最近6 個月存款基數查詢單2 紙
    附卷相佐，並經原審法院向財政部高雄市國稅局函查屬實，
    是依該授信追蹤結果顯示，堪認鴻平公司營運狀況頗佳，具
    未來發展性，並非空頭公司，由此益證被告採信該公司提出
    之申請資料，填載於徵信報告表，予以徵信，並無違誤。
  5.承上所述，應認起訴意旨指稱被告甲○○明知洪順發提出之
    股東會議紀錄、營運償還計畫書等資料，均係偽造，仍據以
    登載「營收1 億、有專業人士經營」、「許明富年收入400
    萬元」等不實內容於徵信報告表，且於徵信過程中，確知該
    公司有人頭股東之虞，未就股東資力進行調查，仍採信洪順
    發提出之營運償還計畫書，未詳細查證借戶營運狀況、前景
    、還款來源，在徵信報告記載股東資力頗佳，通路已確立，
    預估年營業額1 億4 千萬元，認被告涉有背信罪嫌云云，均
    無可採。此外，起訴意旨另謂「被告明知鴻平公司尚未營業
    、無動力電；於89年3 月至10月之營業額僅65萬元，幾未營
    業；在其他行庫之授信餘額已逾4,000 萬元，負債比例偏高
    」云云，然該等不利授信核貸之情形，被告依借戶提出之資
    料得悉後，均已翔實記載於徵信報告表上（於「最近3 年產
    銷情形」欄記載創業期間尚未營業，於「銀行往來」欄記載
    他行授信總額4,403 萬元），並檢附該公司之營運償還計畫
    書（其上載明營業額僅65萬元）等資料，供授信審議小組審
    核，未予隱瞞或偽造，自無徵信不實可言。
  6.至起訴意旨固稱被告明知鴻平公司之股東會議紀錄、營運償
    還計畫書等資料，均係洪順發所偽造，仍據以登載「營收1
    億、有專業人士經營」、「許明富年收入400 萬元」等不實
    內容於徵信報告表，未就股東資力進行調查，亦未查證借戶
    營運狀況、前景、還款來源，在徵信報告記載股東資力頗佳
    ，通路已確立，預估年營業額1 億4 千萬元，認被告除涉有
    背信罪嫌外，尚涉犯行使業務上登載不實文書罪嫌。惟被告
    與洪順發素不相識，無從得知該等資料之真偽，業經證人洪
    順發於調查中證述甚明，前已敘及，自無主觀上之「明知」
    不實事項可言；且本件徵、授信之重點在於擔保之充足，此
    據證人陳俊生、楊佳楣分別於原審法院證稱：本件是初次貸
    款，先以擔保品為主，鴻平公司是新成立，我們相信該公司
    提出之資料；本件借款有足額擔保，洪順發是連帶保證人，
    在本行有5 、6 千萬元之存款，所以我們認為這筆借款沒有
    問題，許明富年收入400 萬元與本件貸款審核應該沒有關係
    等語綦詳，是被告在查核資料有限之情形下，採信客戶提出
    之資料，據以填載於業務上所製作之徵信報告表，或稍有注
    意義務之輕怠，然尚無法遽以業務上登載不實罪相繩；又證
    人即鴻平公司股東黃裕斌、謝明智、張志清、張志河於偵查
    中均結證：渠等有在鴻平公司股東會紀錄上蓋章等語，證人
    許明富於原審法院93年度訴字第2941號審理洪順發涉嫌貪污
    案中，並已證稱：我同意鴻平公司以我名義配合辦理貸款，
    股東會議紀錄、營運及償還計畫書上之內容我不清楚，但我
    有親自簽章，且有親自持身分證、印章等證件至合庫辦理貸
    款，有在貸款文件上蓋章等語，此經原審法院調取該卷宗核
    閱無誤，由此益證被告確實無從知悉洪順發所提出資料內容
    之真偽；況關於許明富年收入400 萬元部分，被告於審判中
    並已提出許明富簽名蓋章之個人資料表為證，公訴人亦未爭
    執，堪認此部分記載，亦係被告根據借戶提供之資料所為，
    並非憑空捏造，故為不實之記載。
  7.綜上所述，檢察官所舉出之證據，尚不足為被告有罪之積極
    證明，無法使本院形成被告涉有背信、行使業務上登載不實
    文書等罪之確信心證；此外，復查無其他積極證據，足認被
    告確有上述犯行，本件即屬不能證明被告犯罪。
  (三)原審因而為被告甲○○無罪之判決，核無不合。檢察官上訴
    意旨，仍執前詞，指摘原判決不當，為無理由，應予駁回。
據上論結，應依刑事訴訟法第368條，判決如主文。
本案經檢察官林應華到庭執行職務。
中　　華　　民　　國　　96　　年　　10　　月　　18　　日
                  刑事第五庭    審判長法  官  曾永宗
                                      法  官  王伯文
                                      法  官  任森銓
以上正本證明與原本無異。
本判決不得上訴。
中　　華　　民　　國　　96　　年　　10　　月　　18　　日
　　　　　　　　　　　　　　　　　　　書記官  廖素珍
